【裁判字號】    98,訴,704
【裁判日期】    981110
【裁判案由】    違反毒品危害防制條例
【裁判全文】
臺灣彰化地方法院刑事判決               98年度訴字第704號
公  訴  人  臺灣彰化地方法院檢察署檢察官
被      告  乙○○
                    （另案在臺灣臺中女子監獄執行中）
選任辯護人  簡承佑律師
            張育誠律師
            王忠沂律師
上列被告因違反毒品危害防制條例案件，經檢察官提起公訴（98
年度偵字第388 號），本院判決如下：
    主  文
乙○○所犯如附表主文欄所示之罪，各處如附表主文欄所示之刑
。主刑部分，應執行有期徒刑拾伍年拾月。
    犯罪事實
一、乙○○（綽號「妹仔」、「阿妹」）明知海洛因屬毒品危害
    防制條例第2 條第2 項第1 款規定之第1 級毒品，非經許可
    ，不得販入、賣出，竟個別3 次基於販賣第1 級毒品海洛因
    以營利之犯意，意圖營利，以其不知情之友人曾金塗所有之
    不詳廠牌行動電話1 支（內裝門號0925—465435號晶片卡）
    作為對外聯絡工具，由【附表】「相對人及交易方式欄」所
    示之相對人各以【附表】「相對人及交易方式欄」所示之電
    話直接撥打上開門號之行動電話與乙○○聯絡，雙方再約定
    購買金額及交貨地點後，乙○○分別於如【附表】所示之時
    、地，販賣如【附表】「交易價格欄」之第1 級毒品海洛因
    予如【附表】「相對人及交易方式欄」所示之相對人。嗣經
    警方據報，由臺灣南投地方法院檢察署檢察官向臺灣南投地
    方法院聲請就上揭行動電話門號核發通訊監察書，實施通訊
    監察後，始循線查獲上情，並於97年4 月18日持本院核發之
    搜索票至乙○○位於臺中市○○區○○路二段301 巷26 號5
    樓之5 居處搜索，並扣得其所有且與本案無關之第1 級毒品
    海洛因6 包、第2 級毒品甲基安非他命1 包、空袋1 包、吸
    食器1 組、吸食玻璃管1 個、注射針筒3 支、另扣得其友人
    曾皓銘所有亦與本案無關之行動電話門號0961—493936號、
    0925—489438號晶片卡各1 張。
二、案經南投縣警察局報請臺灣彰化地方法院檢察署檢察官偵查
    起訴。
    理  由
一、證據能力部分：
  (一)按檢察官職司追訴犯罪，就審判程式之訴訟構造言，檢察官
    係屬與被告相對立之當事人一方，偵查中對被告以外之人所
    為之偵查筆錄，或被告以外之人向檢察官所提之書面陳述，
    性質上均屬傳聞證據。自理論上言，如未予被告反對詰問、
    適當辯解之機會，一律准其為證據，似有違當事人進行主義
    之精神，對被告之防禦權亦有所妨礙；然而現階段刑事訴訟
    法規定檢察官代表國家偵查犯罪、實施公訴，必須對於被告
    之犯罪事實負舉證之責，依法其有訊問被告、證人及鑑定人
    之權，證人、鑑定人且須具結，而實務運作時，偵查中檢察
    官向被告以外之人所取得之陳述，原則上均能遵守法律規定
    ，不致違法取供，其可信性極高，為兼顧理論與實務，乃於
    修正刑事訴訟法時，增列第159 條之1 第2 項，明定被告以
    外之人（含被害人、證人等）於偵查中向檢察官所為陳述，
    除顯有不可信之情況者外，得為證據，並於92年9 月1 日施
    行（最高法院94年度臺上字第7416號判決意旨參照）。又詰
    問權係指訴訟上當事人有在審判庭輪流盤問證人，以求發現
    真實，辨明供述證據真偽之權利，其於現行刑事訴訟制度之
    設計，以刑事訴訟法第166 條以下規定之交互詰問為實踐，
    屬於人證調查證據程式之一環；與證據能力係指符合法律所
    規定之證據適格，而得成為證明犯罪事實存在與否之證據資
    格，性質上並非相同。偵查中檢察官為蒐集被告犯罪證據，
    訊問證人旨在確認被告嫌疑之有無及內容，與審判期日透過
    當事人之攻防，調查證人以認定事實之性質及目的，尚屬有
    別。偵查中訊問證人，法無明文必須傳喚被告使之得以在場
    ，刑事訴訟法第248 條第1 項前段雖規定：「如被告在場者
    ，被告得親自詰問」，事實上亦難期被告有於偵查中行使詰
    問權之機會。此項未經被告詰問之被告以外之人於偵查中向
    檢察官所為之陳述，依刑事訴訟法第159 條之1 第2 項之規
    定，原則上屬於法律規定為有證據能力之傳聞證據，於例外
    顯有不可信之情況，始否定其得為證據。是得為證據之被告
    以外之人於偵查中所為之陳述，因其陳述未經被告詰問，應
    認屬於未經合法調查之證據，並非無證據能力，而禁止證據
    之使用。此項詰問權之欠缺，非不得於審判中由被告行使以
    補正，而完足為經合法調查之證據。倘被告於審判中捨棄詰
    問權，或證人客觀上有不能受詰問之情形，自無不當剝奪被
    告詰問權行使之可言（最高法院96年度臺上字第4064號判決
    要旨參照）。經查，證人甲○○在檢察官偵查時，係以證人
    之身分，經檢察官告以具結之義務及偽證之處罰，經其具結
    ，而於負擔偽證罪之處罰心理下所為，係經以具結擔保其證
    述之真實性；且證人甲○○於檢察官訊問時之證述，並無證
    據顯示係遭受強暴、脅迫、詐欺、利誘等外力干擾情形，或
    在影響其心理狀況致妨礙其自由陳述等顯不可信之情況下所
    為，況證人甲○○業經被告及其選任辯護人在本院審理中行
    使對質詰問權，補正詰問程式，而完足為合法調查之證據，
    依上開說明，證人甲○○於偵查中之證言（參見臺灣彰化地
    方法院檢察署98年度偵字第388 號偵查卷宗第57頁至第58頁
    ），自具有證據能力。
  (二)被告乙○○之選任辯護人雖於本院審理時，就公訴人提出引
    用證人丙○○於警詢之證述（參見同上偵查卷宗第42頁至第
    45頁），認因屬審判外之陳述而主張不具有證據能力等語。
    然查：
    1.按刑事訴訟法第159 條之3 ：「被告以外之人於審判中有
      下列情形之一，其於檢察事務官、司法警察官或司法警察
      調查中所為之陳述，經證明具有可信之特別情況，且為證
      明犯罪事實之存否所必要者，得為證據：……三滯留國外
      或所在不明而無法傳喚或傳喚不到者。」。蓋被告以外之
      人於司法警察機關調查中所為之陳述，性質上雖傳聞證據
      ，惟既以刑事訴訟法第229 條至231 條規定司法警察官、
      司法警察具有調查犯罪嫌疑人犯罪情形及蒐集證據等職權
      ，若其等所作之筆錄毫無例外地全無證據能力，亦非所宜
      。再者，如被告以外之人於檢察事務官、司法警察調查中
      之陳述，係在可信之特別情況下所為，且為證明犯罪事實
      之存否所必要，而於審判程式中，發生事實上無從為直接
      審理之原因時，仍不承認該陳述之證據適格，即有違背實
      體真實發見之訴訟目的。又所謂「顯有不可信性」，係指
      陳述是否出於供述者之真意、有無違法取供情事之信用性
      而言，故應就偵查或調查筆錄製作之原因、過程及其功能
      等加以觀察其信用性，據以判斷該傳聞證據是否有顯不可
      信或有特別可信之情況而例外具有證據能力，並非對其陳
      述內容之證明力如何加以論斷，二者之層次有別，不容混
      淆（最高法院94年度臺上字第629 號判決要旨可參）。
    2.證人丙○○於警詢中之陳述，係於97年12月4 日經警詢問
      後，並由其閱覽簽名確認該警詢筆錄記載內容無誤，足認
      證人丙○○警詢中之陳述具有真實性。證人丙○○與被告
      間並無仇恨，其於警詢中尚無設詞誣陷被告之動機存在，
      足認證人丙○○於警詢中所為之陳述，客觀上具有較可信
      之特別情況，且其係直接向被告購買海洛因之人，為證明
      具有極度封閉、隱密性之被告販賣海洛因犯罪事實存否所
      必要。又證人丙○○於警詢時證述曾向被告購買海洛因之
      時間、次數等語明確，而證人丙○○經本院傳喚、拘提始
      終未到庭，有送達回證及拘票各1 份存卷可考，因此證人
      丙○○於司法警察前之陳述，顯為證明被告犯罪事實之存
      否所必要，依據刑事訴訟法第159 條之3 第3 款之規定，
      自得為證據。從而，依上開說明，證人丙○○於警詢中之
      陳述，應有證據能力。被告之選任辯護人辯稱證人丙○○
      於警詢中之陳述，無證據能力云云，尚無足採。
  (三)又通訊監察之監聽譯文如係被告以外之人之司法警察（官）
    監聽人員，於審判外將監聽所得資料以現譯方式整理後予以
    記錄而得，則本質上屬於被告以外之人於審判外之書面陳述
    ，為傳聞證據，依刑事訴訟法第159 條第1 項規定，除法律
    有規定者外，不得作為證據。故如欲採被告以外之人於審判
    外之書面陳述為證據時，必須符合法律所規定之例外情形，
    方得認其審判外之書面陳述有證據能力，並須於判決中具體
    扼要說明其符合傳聞證據例外之情況及心證理由，否則即有
    違證據法則及判決不備理由之違誤（最高法院98年度臺上字
    第669 號判決要旨參照）。另按無證據能力、未經合法調查
    之證據，不得作為判斷之依據，刑事訴訟法第155 條第2 項
    定有明文。而證據能力之有無，乃法院應依職權調查、認定
    之事項，不因當事人未加爭執，即可毋庸調查而逕認有證據
    能力。又文書，由公務員製作者，應記載製作之年、月、日
    及其所屬機關，由製作人簽名，刑事訴訟法第39條定有明文
    （最高法院97年度臺上字第994 號判決要旨參照）。至通訊
    監察之錄音、錄影，其所錄取之聲音或畫面，既係憑機械力
    拍錄，未經人為操控，該錄音、錄影經依刑事訴訟法第165
    條之1 第2 項規定之調查程序後，自有證據能力（最高法院
    98年度臺上字第669 號判決要旨參照）。又按有事實足認被
    告或犯罪嫌疑人有最輕本刑為3 年以上有期徒刑之罪嫌，並
    危害國家安全或社會秩序情節重大，而有相當理由可信其通
    訊內容與本案有關，且不能或難以其他方法蒐集或調查證據
    者，得發通訊監察書；前項通訊監察書，偵查中由檢察官依
    司法警察機關聲請或依職權以書面記載第11條之事項，並敘
    明理由、檢附相關文件，聲請該管法院核發；檢察官受理申
    請案件，應於2 小時內核復。如案情複雜，得經檢察長同意
    延長2 小時。法院於接獲檢察官核轉受理申請案件，應於24
    小時內核復。審判中由法官依職權核發。法官並得於通訊監
    察書上對執行人員為適當之指示，通訊保障及監察法第5 條
    第1 項第1 款、第2 項定有明文。經查，南投縣政府警察局
    98年4 月23日投警刑字第0980015026號函、行政院海岸巡防
    署（下稱海巡署）海岸巡防總局中部地區巡防局98年4 月28
    日臺中機字第0980005485號函檢附之海巡署臺中機動查緝隊
    監察號碼：0925—465435號通訊監察譯文表各1 份（參見本
    院卷宗(一)），係由製作人即海巡署臺中機動查緝隊通訊監察
    士官洪敬達分別於97年3 月2 日至同年3 月4 日負責製作簽
    名，核與前揭規定之程式相符；且上揭譯文係司法警察人員
    ，以被告涉嫌販賣第1 級毒品罪嫌，危害社會秩序情節重大
    ，並有相當理由可信其通訊內容與本案有關，難以其他方法
    蒐集或調查證據為由，經由臺灣南投地方法院檢察署檢察官
    向臺灣南投地方法院聲請核發通訊監察書，經臺灣南投地方
    法院於97年2 月26日核發97年聲監字第000014號通訊監察書
    辦理，此有該通訊監察書及電話附表各1 紙（參見同上偵查
    卷宗第6 頁至第7 頁）附卷可稽，是上揭監聽譯文，係司法
    警察依臺灣南投地方法院核發通訊監察書，就合法監聽電話
    錄製錄音帶而聽譯所得，且經檢察官、被告及其選任辯護人
    均同意作為證據，又本院查無其他不法之情狀，足認得為本
    案之證據，依刑事訴訟法第159 條之5 之規定，有證據能力
    。
  (四)至被告以外之人於審判外之言詞或書面陳述，係傳聞證據，
    原則上並無證據能力，刑事訴訟法第159 條第1 項定有明文
    。又按被告以外之人（包括證人、鑑定人、告訴人、被害人
    及共同被告等）於檢察事務官、司法警察官或司法警察調查
    中所為之陳述，與審判中不符時，其先前之陳述具有較可信
    之特別情況，且為證明犯罪事實存否所必要者，得為證據，
    刑事訴訟法第159 條之2 定有明文。蓋以被告以外之人於檢
    察事務官、司法警察及司法警察官調查中之陳述（含言詞陳
    述及書面陳述），性質上屬傳聞證據，且未經具結，所為之
    供述，得否引為證據，素有爭議，是被告以外之人於檢察事
    務官、司警察官或司法警察調查中所為之陳述，與審判中相
    符時，其先前之陳述為傳聞證據，而無證據能力。本案證人
    甲○○於警詢中之陳述（參見同上偵查卷宗第30頁至第33頁
    ），屬傳聞證據，與其至本院到庭具結證述內容（參見本院
    98年7 月30日審判筆錄第3 頁至第8 頁），經本院進行整體
    判斷結果，並無實質性差異，亦查無得為證據之例外情形，
    故證人甲○○於警詢中之證述，並無證據能力。
  (五)以下本案所引用被告以外之人於審判外之言詞或書面陳述（
    除理由欄一(一)至(四)部分外），而不符合刑事訴訟法第159 條
    之1 至第159 條之4 之規定者，均經本院於審理時當庭直接
    提示而為合法之調查，檢察官、被告及其選任辯護人均同意
    作為證據，本院審酌前開證據作成或取得之狀況，均無非法
    或不當取證之情事，亦無顯不可信之情況，故認為適當而均
    得作為證據。是前開證據，依刑事訴訟法第159 條之5 之規
    定，均具有證據能力，先予敘明。
二、又按施用毒品者所稱其向某人買受毒品之指證，不得作為有
    罪判決之唯一證據，仍須調查其他必要之證據，以察其是否
    與事實相符；蓋毒品買受者之指證，其憑信性於通常一般人
    已有所懷疑，尚難確信其為真實，況依毒品危害防制條例第
    17條之規定，其供出毒品來源因而破獲者，復得減輕其刑，
    則其指證之真實性猶有疑慮，是施用毒品者之指證，其真實
    性有待其他必要證據加以補強。所謂必要之補強證據，固不
    以證明販賣毒品犯罪構成要件之全部事實為必要，但以與施
    用者之指證具有相當之關聯性為前提，其經與施用者之指證
    綜合判斷，已達於通常一般人均不致有所懷疑，而得確信施
    用者之指證為真實者，始得為有罪之認定（最高法院97年度
    臺上字第277 號、同院97年度臺上字第865 號判決要旨參照
    ），先予說明。
三、訊據被告固不否認，其曾與證人丙○○於【附表】編號3 所
    示時、地見面，並曾使用之內裝門號0925—465435號晶片卡
    之行動電話等情，然矢口否認有何前揭販賣海洛因之犯行，
    並辯稱：案外人曾金塗雖曾將內裝上揭門號之行動電話借予
    其使用，然其不認識證人甲○○，因其曾於97年3 月2 日至
    同年3 月4 日間，與證人丙○○在一起，故與證人甲○○在
    電話中對話之人，不知道是否係證人丙○○，另其與證人丙○○於電話中聯絡係合資向案外人曾金塗購買海洛因云云，
    惟查：
  (一)如【附表】編號1 所示之犯罪事實，業據證人甲○○分別於
    偵訊及本院審理中均具結證述：其於97年3 月2 日下午3時4
    分至同年3 月2 日下午5 時10分接續使用行動電話門號0910
    —497579號電話撥打被告使用之行動電話門號0925—46543
    5 號與被告聯絡購買第1 級毒品海洛因事宜，該次其向被告
    購買價格3 千元之海洛因1 次，交易地點係在彰化縣花壇鄉
    中庄村某間廟附近處，其不會認錯人，因為被告係由巷子中
    跑出來交易（參見【附表】「備註欄」）等語，且有行動電
    話門號0925—465435號之監聽譯文1 份、和信電訊股份有限
    公司（下稱和信公司）97年5 月9 日函文檢附之行動電話門
    號0925—465435通聯資料第82頁（參見本院卷宗(一)）、臺灣
    南投地方法院97年2 月26日97年聲監字第000014號通訊監察
    書及電話附表各1 紙（參見同上偵查卷宗第6 頁至第7 頁）
    、南投縣警察局刑警大隊指認犯罪嫌疑人紀錄表1 份（參見
    同上偵查卷宗第34頁）附卷可稽，核屬相符。爰審酌證人甲○○有施用第1 級毒品海洛因犯行，經法院裁定觀察勒戒或
    判刑等情，此有臺灣高等法院被告前案紀錄表各1 份（參見
    本院卷宗(一)）在卷可參，足徵證人甲○○確有施用第1 級毒
    品海洛因而需購買海洛因之需求；況證人甲○○與被告間亦
    無仇恨嫌隙，業經被告於本院審理中所自承，而證人甲○○
    於本院審理中亦證述，並未於自己施用毒品案件中，證述被
    告販賣海洛因以求減刑，在客觀上證人甲○○當無虛詞誣陷
    被告之必要；又觀諸證人甲○○分別於偵訊及本院審理中均
    證述向被告購買海洛因之時間、地點、價格及次數、聯絡交
    易之方式等相關細節均相當明確。另自卷附通聯譯文中於97
    年3 月2 日下午3 時4 分所示，證人甲○○曾向被告表示：
    「姐仔，我大胖，現在要去你哪裡找你？」，而被告則答稱
    ：「花壇嗎？」，證人甲○○則表示：「那個廟裡那邊嗎？
    」，被告則答稱：「對啊！到那個白色門口」，證人甲○○
    表示稱：「好，我到那邊打給你」，而被告則答稱：「好」
    ；於97年3 月2 日下午3 時8 分所示，被告曾向證人甲○○
    表示：「可不可以幫我在路上哪個藥局幫我買國安感冒藥水
    ，買2 瓶」，而證人甲○○則答稱：「我直接從這裡扣掉喔
    ？」，被告則表示：「好！不要說喔」；於97年3 月2 日下
    午3 時13分所示，證人甲○○向被告表示：「我到了」，被
    告則答稱：「好」；於97年3 月2 日下午5 時10分所示，證
    人甲○○向被告表示：「姐仔，我到了喔」，被告則答稱：
    「好」等語內容觀之，均屬被告與證人甲○○洽談交易經過
    ，且彼此具有一定熟悉程度，益徵證人甲○○上揭所述，應
    可採信，是證人甲○○此部分之證詞並無瑕疵，應可採信。
    被告辯稱其不認識證人甲○○云云，顯屬卸責之詞，不足採
    信。
  (二)如【附表】編號2 所示之犯罪事實，業據證人丙○○於警詢
    中證述：其於97年3 月3 日凌晨1 時57分至97年3 月3 日凌
    晨2 時35分接續使用行動電話門號0923—628655號電話撥打
    被告使用之行動電話門號0925—465435號與被告聯絡購買第
    1 級毒品海洛因事宜，該次其向被告購買價格3 千元之海洛
    因1 次，交易地點係在彰化縣花壇鄉麥當勞速食店處，其於
    電話通話中所述「女生」、「3 千」等語，係分別指海洛因
    、毒品海洛因1 包（參見【附表】「備註欄」）等語，且有
    行動電話門號0925—465435號之監聽譯文1 份、和信公司97
    年5 月9 日函文檢附之行動電話門號0925—465435通聯資料
    第87頁（參見本院卷宗(一)）、臺灣南投地方法院97年2 月26
    日97年聲監字第000014號通訊監察書及電話附表各1 紙（參
    見同上偵查卷宗第6 頁至第7 頁）、南投縣警察局刑警大隊
    指認犯罪嫌疑人紀錄表1 份（參見同上偵查卷宗第46頁）附
    卷可稽，核屬相符。爰審酌被告前於本院準備程序中矢口否
    認認識證人丙○○，亦未曾與證人丙○○見面，復於本院審
    理中改陳稱，其曾於【附表】編號2 所示時間與證人丙○○
    碰面等語，其上揭辯詞是否可信，已有疑義；又證人丙○○
    有施用毒品犯行，經法院裁定觀察勒戒等情，此有臺灣高等
    法院被告前案紀錄表各1 份（參見本院卷宗(一)）在卷可參，
    足徵證人丙○○確有施用第1 級毒品海洛因而需購買海洛因
    之需求；況證人丙○○與被告間亦無仇恨嫌隙，業經被告於
    本院審理中所自承，在客觀上證人丙○○當無虛詞誣陷被告
    之必要；又觀諸證人丙○○於警詢中證述其向被告購買海洛
    因之時間、地點、價格及次數、聯絡交易之方式等相關細節
    均相當明確。另自卷附通聯譯文中於97年3 月3 日凌晨1 時
    57 分 所示，證人丙○○曾向被告表示：「喂！」，而被告
    則答稱：「幹嘛回電話都用來電無號碼的？」，證人丙○○
    則表示：「因為這支是芭樂」，被告則答稱：「什麼意思」
    ，證人丙○○表示稱：「阿爸的卡」，而被告則答稱：「喔
    ！你又沒說我哪知道，你在幹嘛」，證人丙○○表示稱：「
    沒幹嘛，趁沒有人的時候打給我喔」，而被告則答稱：「我
    怕你誤會」，證人丙○○表示稱：「你現在沒人，我越會誤
    會，跟你買那麼久了，你也沒1 次賣我的」，而被告則答稱
    ：「不要電話中亂講話，我沒有買」，證人丙○○表示稱：
    「我知道啊」，而被告則答稱：「你在講什麼」，證人丙○○表示稱：「衣服啦」，而被告則答稱：「什麼」，證人丙○○表示稱：「買衣服啦」，而被告則答稱：「喔！你沒有
    衣服可以穿喔」，證人丙○○表示稱：「對啦」，而被告則
    答稱：「怎麼那麼可憐，帶你去買衣服」，證人丙○○表示
    稱：「好啊」，而被告則答稱：「來啊」，證人丙○○表示
    稱：「你在哪裡」，而被告則答稱：「花壇，你在哪裡」，
    證人丙○○表示稱：「我在五權西路」，而被告則答稱：「
    整天都在市區」，證人丙○○表示稱：「我哪知道你在哪裡
    ，哪個花？哪個壇？」，而被告則答稱：「花壇麥當勞」，
    證人丙○○表示稱：「我知道啊，路邊那一個嗎？」，而被
    告則答稱：「YES 」，證人丙○○表示稱：「到了不用打給
    你喔？」，而被告則答稱：「打給我，我走出去啊！」，證
    人丙○○表示稱：「我知道，到了不用打給你，你聽的懂就
    好了。」，而被告則答稱：「誰要理你。」，證人丙○○表
    示稱：「好，再見」；於97年3 月3 日凌晨2 時25分所示，
    證人丙○○表示稱：「你還不給我走出來喔！」，而被告則
    答稱：「你開車喔！」，證人丙○○表示稱：「我坐私人計
    程車」，而被告則答稱：「好啦！」，證人丙○○表示稱：
    「你知道我要幹嘛」，而被告則答稱：「幹嘛」，證人丙○○表示稱：「我不是要約你聊天」，而被告則答稱：「不然
    幹嘛，講啦」，證人丙○○表示稱：「確定才要講」，而被
    告則答稱：「幾千塊要還我」，證人丙○○表示稱：「3 個
    啦」，而被告則答稱：「你上次打麻將輸我的錢」，證人丙○○表示稱：「對啦」，而被告則答稱：「多少」，證人丙○○表示稱：「3 千啊」，而被告則答稱：「喔！好啦」，
    證人丙○○表示稱：「再見」；於97年3 月3 日凌晨2 時29
    分所示，，證人丙○○表示稱：「喂」，而被告則答稱：「
    要出門了」，證人丙○○表示稱：「計程車要錢呢」，而被
    告則答稱：「等一下啦」，證人丙○○表示稱：「你好像小
    偷喔」，而被告則答稱：「在走路了，你聽不懂喔！要到了
    」；於97年3 月3 日凌晨2 時35分所示，，被告表示稱：「
    怎樣！我在這跟他女兒講話」，而證人丙○○則答稱：「你
    叫我來跟他拿，我怎麼知道」，被告表示稱：「沒有啊，你
    就過去啊，他要拿給你」，而證人丙○○則答稱：「這樣我
    不要了，我要女生的呢」，被告表示稱：「我知道啊，他只
    是要跟你講，他現在有阿兄了」，而證人丙○○則答稱：「
    我知道！我有跟他說，他說有啊」，被告表示稱：「對啊」
    ，而證人丙○○則答稱：「問題是人家急著要啊！不然我白
    癡跑來幹嘛！」，被告表示稱：「你就過去跟他拿」，而證
    人丙○○則答稱：「他在哪」，被告表示稱：「基督教啊」
    ，而證人丙○○則答稱：「我忘記了，你說那個很多麥當勞
    那裡喔」，被告表示稱：「對啦」，而證人丙○○則答稱：
    「我懂了，就是有兩個房子那個！」，被告則答稱：「對啦
    」等語內容觀之，要屬被告與證人丙○○間洽談交易經過，
    且彼此間應相當熟悉，亦未談及合資事項，益徵證人丙○○
    上揭所述，應可採信，故證人丙○○上開證詞並無瑕疵，應
    可採信。被告辯稱其與證人丙○○係合資購買海洛因云云，
    應屬卸責之詞，不足採信。
  (三)如【附表】編號3 所示之犯罪事實，業據證人甲○○分別於
    偵訊及本院審理中均具結證述：其於98年3 月4 日原本要打
    電話給另一人購買海洛因，後來不通，所以於同日上午9 時
    32分使用行動電話門號0910—497579號電話撥打被告使用之
    行動電話門號0925—465435號與被告聯絡購買第1 級毒品海
    洛因事宜，該次其向被告購買價格3 千元之海洛因1 次，交
    易地點係在彰化縣花壇鄉中庄村某間廟附近處，因被告係由
    巷子中跑出來交易，故其不會認錯人（參見【附表】「備註
    欄」）等語，並有行動電話門號0925—465435號之監聽譯文
    1 份、和信公司97年5 月9 日函文檢附之行動電話門號0925
    —465435通聯資料第95頁（參見本院卷宗(一)）、臺灣南投地
    方法院97年2 月26日97年聲監字第000014號通訊監察書及電
    話附表各1 紙（參見同上偵查卷宗第6 頁至第7 頁）、南投
    縣警察局刑警大隊指認犯罪嫌疑人紀錄表1 份（參見同上偵
    查卷宗第34頁）附卷可稽，核屬相符。爰審酌證人甲○○有
    施用第1 級毒品海洛因犯行，經法院裁定觀察勒戒或判刑等
    情，此有臺灣高等法院被告前案紀錄表各1 份（參見本院卷
    宗(一)）在卷可參，足徵證人甲○○確有施用第1 級毒品海洛
    因而需購買海洛因之需求；況證人甲○○與被告間亦無仇恨
    嫌隙，業經被告於本院審理中所自承，而證人甲○○於本院
    審理中亦證述，並未於自己施用毒品案件中，證述被告販賣
    海洛因以求減刑，在客觀上證人甲○○當無虛詞誣陷被告之
    必要；又觀諸證人甲○○分別於偵訊及本院審理中均證述向
    被告購買海洛因時間、地點、價格及次數、聯絡交易之方式
    等相關細節均相當明確。另自卷附通聯譯文中於97年3 月4
    日上午9 時32分所示，證人甲○○曾向被告表示：「姐仔，
    我大胖」，而被告則答稱：「我知道」，證人甲○○則表示
    ：「打兄仔電話他沒接」，被告則答稱：「他在睡覺！」，
    證人甲○○表示稱：「喔，我可以直接找你嗎？」，而被告
    則答稱：「好啊！怎樣」，證人甲○○則表示稱：「我拿3
    千塊還你」，被告則表示：「好啊！到了再打電話」，，證
    人甲○○向被告表示：「哪邊」，被告則答稱：「花壇，一
    樣」，證人甲○○向被告表示：「那我等一下就到了，因為
    我家住三家村」，被告則答稱：「沒關係！你到了再打電話
    」，證人甲○○向被告表示：「我等一下就到了」，被告則
    答稱：「還要多久？」，證人甲○○向被告表示：「不用5
    分鐘」，被告則答稱：「好！」等語內容觀之，係屬被告與
    證人甲○○洽談交易經過，且彼此間應有相當程度之認識，
    益徵證人甲○○上揭所述，應可採信，是證人甲○○此部分
    之證詞並無瑕疵，應可採信。被告前揭辯詞，要屬卸責之詞
    ，無可採信。
  (四)另被告既自警詢、偵訊至本院審理中均否認有販賣海洛因犯
    行，本院自無從查得其具體販入、賣出之實際利得金額。惟
    徵之被告大費周章與他人聯絡後甘冒風險出面交付毒品，且
    被告與購買毒品者即證人甲○○、丙○○間並無特殊深入交
    情，業經被告於本院審理中所自承，再參酌海洛因屬物稀價
    貴且為政府嚴格查緝之違禁物，凡販賣毒品者，如無利可圖
    ，當無甘冒被他人供出來源或遭偵查機關、警方查緝法辦之
    危險，而以平價供應予無深入交情之他人施用之理，因此其
    販入海洛因價格必較出售之海洛因價格低廉，或以同一價格
    販賣而減少毒品之份量，而從中賺取買賣價差牟利之意圖及
    事實，應屬合理之認定，倘無差額利潤可圖，衡情其應不致
    於甘冒風險，無端平白將毒品海洛因給予證人甲○○、丙○○吸食之可能，依上揭說明，足資認定被告販入海洛因之價
    格必較販出之價格為低，而有從中賺取差額利潤圖利事實，
    是被告具有營利意圖甚明。
  (五)綜上所述，被告前揭辯詞，核與前揭事證不符，均不足採信
    。本案事證明確，被告確有於如【附表】所示之時、地，分
    別販賣第1 級毒品海洛因予證人甲○○、丙○○之事實，均
    應堪認定。至被告辯稱前揭錄音譯文「對象欄」所示關於與
    證人甲○○對話之女子，該錄音內容中並非其本人聲音云云
    ，惟經本院送請法務部調查局鑑定結果，雖認為因錄音光碟
    聲音品質不佳，致音量微弱、音質不清晰，且聲紋共振峰圖
    譜特徵模糊，不符聲紋鑑定條件，無法作聲紋比對鑑定等情
    ，此有該局98年6 月26日調科參字第09800344380 號聲紋調
    查鑑定報告書1 紙（參見本院卷宗(一)）附卷可參，然被告上
    揭犯行，業經本院認定如前所述，是尚難執此為有利於被告
    事實之認定，附此敘明。
四、按被告行為後，毒品危害防制條例第4 條已於98年5 月20日
    經總統華總一義字第09800125141 號令修正公布，並於同月
    23日施行，就被告所犯販賣第1 級毒品罪，依據上開修正後
    之毒品危害防制條例第4 條第1 項之規定，已將修正前之法
    定刑由「處無期徒刑者，得併科新臺幣1 千萬元以下罰金」
    提高為「處無期徒刑者，得併科新臺幣2 千萬元以下罰金」
    ，二者經相互比較，自以修正前毒品危害防制條例第4 條第
    1 項處罰規定有利於被告，自應依修正前毒品危害防制條例
    之規定處罰。又按海洛因屬毒品危害防制條例第2 條第2 項
    第1 款所規定之第1 級毒品，不得非法持有、販賣。核被告
    就【附表】編號1 至編號3 部分所為，均係犯修正前毒品危
    害防制條例第4 條第1 項之販賣第1 級毒品既遂罪。被告各
    次持有第1 級毒品海洛因之目的既各在販賣第1 級毒品海洛
    因，則其持有第1 級毒品海洛因之低度行為，應分別各為販
    賣之高度行為所吸收，均不另論罪。至公訴意旨雖以被告上
    揭販賣第1 級毒品海洛因之犯行，應構成集合犯等語，然按
    集合犯係指犯罪構成要件之行為，依其本質、犯罪目的或社
    會常態觀之，常具有反覆、繼續為之之特性，此等反覆實行
    之行為，於自然意義上雖係數行為，但依社會通念，法律上
    應僅為一總括之評價，法律乃將之規定為一獨立之犯罪類型
    ，而為包括一罪。故犯罪是否包括一罪之集合犯，客觀上，
    應斟酌其法律規定文字之本來意涵、實現該犯罪目的之必要
    手段、社會生活經驗中該犯罪實行常態及社會通念等；主觀
    上，則視其是否出於行為人之1 次決意，並秉持刑罰公平原
    則，加以判斷。而販賣第1 、2 級毒品罪立法者在預定之構
    成要件類型上，並無反覆實施始能成立該罪（最高法院97年
    度臺上字第873 號、同院97年度臺上字第1060號、同院97年
    度臺上字第1400號判決要旨參照）。亦即，毒品危害防制條
    例中之「販賣毒品罪」，究與一般經營事業而反覆進行同一
    社會活動之態樣有別，立法上亦無將之歸為有反覆實施一犯
    罪類型之意思，自不能因其構成要件中有「販賣」2 字，或
    各次販賣之時間接近，即認為係「集合犯」。本案被告於【
    附表】所示之販賣第1 級毒品行為，在時間差距上，可以分
    開，在刑法評價上，各具獨立性，即非集合犯，是本院認為
    被告各次之販賣第1 級毒品海洛因之行為，均在滿足各次之
    構成要件，各具獨立性，前後各販賣行為應1 罪1 罰，非論
    以集合犯之1 罪。公訴意旨上揭所述，尚有誤會，附此敘明
    。被告所犯上開販賣第1 級毒品罪，犯意各別，行為互異，
    應分論併罰。再按刑法第59條規定犯罪之情狀顯可憫恕者，
    得酌量減輕其刑，其所謂「犯罪之情狀」，與同法第57條規
    定科刑時應審酌之一切情狀，並非有截然不同之領域，於裁
    判上酌減其刑時，應就犯罪一切情狀（包括第57條所列舉之
    10款事項），予以全盤考量，審酌其犯罪有無可憫恕之事由
    （即有無特殊之原因與環境，在客觀上足以引起一般同情，
    以及宣告法定低度刑，是否猶嫌過重等等），以為判斷。按
    販賣第1 級毒品罪之法定刑為「死刑或無期徒刑；處無期徒
    刑者，得併科新臺幣1 千萬元以下罰金」，然同為販賣第1
    級毒品之人，其原因動機不一，犯罪情節未必盡同，或有大
    盤毒梟者，亦有中、小盤之分，甚或僅止於吸毒者友儕間為
    求互通有無之有償轉讓者亦有之，其販賣行為所造成危害社
    會之程度自屬有異，法律科處此類犯罪，所設之法定最低本
    刑卻同為「無期徒刑，得併科新臺幣1 千萬元以下罰金」，
    不可謂不重。於此情形，倘依其情狀處以有期徒刑，即足以
    懲儆，並可達防衛社會之目的者，自非不可依客觀之犯行與
    主觀之惡性二者加以考量其情狀，是否有可憫恕之處，適用
    刑法第59條之規定酌量減輕其刑，期使個案裁判之量刑，能
    斟酌至當，符合比例原則（最高法院95年度臺上字第6157
    號判決要旨參照）。被告上開販賣第1 級毒品海洛因犯行，
    無視國家對於杜絕毒品危害之禁令，其行為固屬不當，應予
    非難，然其販賣第1 級毒品之對象僅有2 人，販賣第1 級毒
    品次數僅有3 次且販賣金額各為3 千元，其販賣第1 級毒品
    之犯罪情節均尚非至惡，相對於長期巨量販賣毒品之大毒梟
    而言，其對社會治安及國民健康之危害顯較輕微，是從被告
    犯案情節觀之，倘仍遽處以販賣第1 級毒品之最低刑度，尚
    屬情輕法重，難謂符合罪刑相當性、比例原則，更無從與大
    毒梟之惡行有所區隔，是其上開販賣第1 級毒品之犯罪情狀
    相較於法定重刑，在客觀上足以引起一般人之同情，情節尚
    堪憫恕，爰均依刑法第59條之規定酌量各減輕其刑。爰審酌
    被告無視於國家對於杜絕毒品犯罪之禁令，明知毒品對於身
    體健康之戕害，竟為貪圖不法利益，販賣予他人施用，危害
    社會治安及國民健康，並助長施用毒品歪風，因施用毒品而
    散盡家財、連累家人，或為購買毒品鋌而走險者，更不可勝
    計，本應予以嚴懲；惟其販賣毒品期間非長，所獲不法利益
    尚非鉅大，販售毒品數量亦非多等一切情狀，分別量處如【
    附表】各編號「主文欄」所示之刑，並定其應執行刑，以資
    懲儆。
五、按毒品危害防制條例第19條第1 項規定，犯第4 條之罪者，
    其供犯罪所用或因犯罪所得之財物，均沒收之，如全部或一
    部不能沒收時，追徵其價額或以其財產抵償之。但該條項並
    無如同條例第18條第1 項所定「不問屬於犯人與否，沒收之
    」之明文，自屬相對沒收主義之立法。是其應沒收之物，應
    以屬被告所有者為限。又該規定所稱「追徵其價額」者，係
    指所沒收之物為金錢以外之其他財物而無法沒收時，應追徵
    其價額，使其繳納與原物相當之價額。如所得財物為金錢而
    無法沒收時，始應「以其財產抵償之」（最高法院95年度臺
    上字第305 號判決要旨參照）。至毒品危害防制條例第19條
    規定，所稱因犯罪所得之物，自以實際所得者為限，苟無所
    得或尚未取得者，自無從為沒收追繳之諭知（最高法院89年
    度臺上字第3434號判決要旨參照）。又毒品危害防制條例第
    18條第1 項前段之規定，乃刑法第38條第1 項第1 款之特別
    規定，此所稱查獲之毒品，係指有罪判決書於事實欄內，已
    經認定為被告有罪事實之毒品，即足當之，不以仍屬於被告
    所有者為限（最高法院92年度臺非字第297 號裁判要旨參照
    ）。經查：
  (一)被告上揭販賣第1 級毒品海洛因之所得，業經證人甲○○、
    丙○○交付予被告收取，即各如【附表】「交易價格欄」所
    示之財物，雖均未扣案，然屬被告因犯罪所得之財物，各應
    依毒品危害防制條例第19條第1 項之規定宣告沒收，如全部
    或一部不能沒收時，應以其財產抵償之。
  (二)至扣案之第1 級毒品海洛因6 包、第2 級毒品甲基安非他命
    1 包、空袋1 包、吸食器1 組、吸食玻璃管1 個、注射針筒
    3 支等物，雖均為被告所有之物，並為供其自己施用毒品所
    用之物；另扣案之行動電話門號0961—493936號、0925—48
    9438號晶片卡各1 張則為案外人即被告之友人曾皓銘所有之
    物，業據被告於本院審理中陳述明確，並有法務部調查局濫
    用藥物實驗室鑑定書、行政院衛生署草屯療養院97年4 月30
    日草療字鑑字第0970003585號鑑定書影本各1 紙（參見本院
    卷宗(一)）附卷可稽，惟本院亦查無積極證據證明與本案販賣
    毒品之犯行有關，爰均不予宣告沒收，附此敘明。
據上論斷，應依刑事訴訟法第299 條第1 項前段，毒品危害防制
條例第4 條第1 項（修正前）、第19條第1 項，刑法第2 條第1
項前段、第11條、第59條、第51條第5 款，判決如主文。
本案經檢察官邱鼎文到庭執行職務。
中    華    民    國    98    年    11    月    10    日
                     刑事第三庭   審判長法官 李進清
                                  法      官 陳銘壎
                                  法      官 唐中興
以上正本證明與原本無異。
如不服本判決應於收受判決後10日內向本院提出上訴書狀，並應
敘述具體理由；其未敘述上訴理由者，應於上訴期間屆滿後20日
內向本院補提理由書（均須按他造當事人之人數附繕本）「切勿
逕送上級法院」。
中    華    民    國    98    年    11    月    10    日
                                      書記官 黃國源
【附錄本判決論罪科刑法條全文】：
毒品危害防制條例第4 條
製造、運輸、販賣第1 級毒品者，處死刑或無期徒刑；處無期徒
刑者，得併科新臺幣1 千萬元以下罰金。
製造、運輸、販賣第2 級毒品者，處無期徒刑或7 年以上有期徒
刑，得併科新臺幣7 百萬元以下罰金。
製造、運輸、販賣第3 級毒品者，處5 年以上有期徒刑，得併科
新臺幣5 百萬元以下罰金。
製造、運輸、販賣第4 級毒品者，處3 年以上10年以下有期徒刑
，得併科新臺幣3 百萬元以下罰金。
製造、運輸、販賣專供製造或施用毒品之器具者，處1 年以上7
年以下有期徒刑，得併科新臺幣1 百萬元以下罰金。
前5項之未遂犯罰之。
【附表】：
┌─┬─────┬─────┬──────┬───┬────────────┬─────────┐
│編│ 販賣時間 │   地 點  │   相對人   │交易價│        備   註         │     主     文    │
│號│ （民國） │          │     及     │格（新│                        │                  │
│  │          │          │  交易方式  │臺幣）│                        │                  │
├─┼─────┼─────┼──────┼───┼────────────┼─────────┤
│1 │於97年3 月│彰化縣花壇│由甲○○以其│3 千元│1.證人甲○○分別於偵訊及│乙○○販賣第一級毒│
│  │2 日下午3 │鄉中庄村某│所使用之門號│      │  本院審理中具結證述（參│品，處有期徒刑拾伍│
│  │時4 分至97│廟宇附近處│0910—497579│      │  見同上偵查卷宗第57頁至│年陸月。未扣案販賣│
│  │年3 月2 日│          │行動電話，與│      │  第58頁、本院98年7 月30│第一級毒品所得新臺│
│  │下午5 時10│          │乙○○使用之│      │  日審判筆錄第5 頁）。  │幣仟元沒收之，如│
│  │分        │          │門號0925—46│      │2.行動電話門號0925—4654│全部或一部不能沒收│
│  │          │          │5435號行動電│      │  35號97年3 月2 日通訊監│時，以其財產抵償之│
│  │          │          │話於左列時間│      │  察譯文1 紙、和信公司97│。                │
│  │          │          │接續聯絡後，│      │  年5 月9 日函文檢附之行│                  │
│  │          │          │約定購買海洛│      │  動電話門號0925—465435│                  │
│  │          │          │因之時、地及│      │  通聯資料第82頁（參見本│                  │
│  │          │          │交易價格，由│      │  院卷宗(一)）。          │                  │
│  │          │          │乙○○至約定│      │                        │                  │
│  │          │          │地點將海洛因│      │                        │                  │
│  │          │          │交予甲○○並│      │                        │                  │
│  │          │          │收取現金。  │      │                        │                  │
├─┼─────┼─────┼──────┼───┼────────────┼─────────┤
│2 │於97年3 月│彰化縣花壇│由丙○○以其│3 千元│1.證人丙○○於警詢中證述│乙○○販賣第一級毒│
│  │3 日凌晨1 │鄉麥當勞速│所使用之門號│      │  （參見同上偵查卷宗第42│品，處有期徒刑拾伍│
│  │時57分至同│食店處    │0923—628655│      │  頁至第44頁）。        │年陸月。未扣案販賣│
│  │日凌晨2 時│          │行動電話，與│      │2.行動電話門號0925—4654│第一級毒品所得新臺│
│  │35分      │          │乙○○使用之│      │  35號97年3 月3 日通訊監│幣仟元沒收之，如│
│  │          │          │門號0925—46│      │  察譯文1 紙、和信公司97│全部或一部不能沒收│
│  │          │          │5435號行動電│      │  年5 月9 日函文檢附之行│時，以其財產抵償之│
│  │          │          │話於左列時間│      │  動電話門號0925—465435│。                │
│  │          │          │接續聯絡後，│      │  通聯資料第87頁（參見本│                  │
│  │          │          │約定購買海洛│      │  院卷宗(一)）。          │                  │
│  │          │          │因之時、地及│      │                        │                  │
│  │          │          │交易價格，由│      │                        │                  │
│  │          │          │乙○○至約定│      │                        │                  │
│  │          │          │地點將海洛因│      │                        │                  │
│  │          │          │交予丙○○並│      │                        │                  │
│  │          │          │收取現金。  │      │                        │                  │
├─┼─────┼─────┼──────┼───┼────────────┼─────────┤
│3 │於97年3 月│彰化縣花壇│由甲○○以其│3 千元│1.證人甲○○分別於偵訊、│乙○○販賣第一級毒│
│  │4 日上午9 │鄉中庄村某│所使用之門號│      │  本院審理中具結證述（參│品，處有期徒刑拾伍│
│  │時32分至同│廟宇附近處│0910—497579│      │  見同上偵查卷宗第57頁至│年陸月。未扣案販賣│
│  │日上午約10│          │號行動電話，│      │  第58頁、本院98年7 月30│第一級毒品所得新臺│
│  │時許      │          │與乙○○使用│      │  日審判筆錄第5 頁至第7 │幣仟元沒收之，如│
│  │          │          │門號0925—46│      │  頁）。                │全部或一部不能沒收│
│  │          │          │5435號行動電│      │2.行動電話門號0925—4654│時，以其財產抵償之│
│  │          │          │話聯絡後，約│      │  35號97年3 月4 日通訊監│。                │
│  │          │          │定購買海洛因│      │  察譯文1 紙、和信公司97│                  │
│  │          │          │之時、地及交│      │  年5 月9 日函文檢附之行│                  │
│  │          │          │易價格，由蔡│      │  動電話門號0925—465435│                  │
│  │          │          │慧妮至約定地│      │  通聯資料第95頁（參見本│                  │
│  │          │          │點將海洛因交│      │  院卷宗(一)）。          │                  │
│  │          │          │予甲○○並收│      │                        │                  │
│  │          │          │取現金。    │      │                        │                  │
└─┴─────┴─────┴──────┴───┴────────────┴─────────┘


司法院資訊處製作；財團法人民間司法改革基金會備份。
